【裁判字號】    89,上易,3374
【裁判日期】    900115
【裁判案由】    詐欺
【裁判全文】
臺灣高等法院刑事判決                          八十九年度上易字第三三七四號
    上訴人即
    自訴人      台碩國際股份有限公司
    代  表  人  丁  ○
    自訴代理人  乙○○
    被      告  甲○○
右上訴人因詐欺案件，不服臺灣台北地方法院八十九年度自字第三三一號，中華民國
八十九年七月三十一日第一審判決，提起上訴，本院判決如左：
    主  文
上訴駁回。
    理  由
一、自訴意旨以：被告甲○○為「精華電腦社」之負責人，因經營商號不善，明知無
    支付貨款能力，竟以購貨為詞，自民國八十八年十一月二十四日至八十九年三月
    七日，以電話向自訴人台碩國際股份有限公司（下稱台碩公司）訂購總價新台幣
    （下同）十五萬五千四百四十三元之電腦周邊設備商品，而指示台碩公司承辦人
    員將商品送至台北縣中和市○○路四百五十二號，並要求台碩公司開立以「精華
    電腦社」為買受人之發票；詎台碩公司交付貨品後，屆期將甲○○交付作為支付
    貨款之支票一張（面額六萬六千一百五十元、到期日八十九年三月十日）提示，
    竟因已列為拒絕往來戶而遭退票，台碩公司派人前往「精華電腦社」之營業場所
    察看，始發覺甲○○已逃匿無蹤；因認被告涉有刑法第三百三十九條之詐欺罪嫌
    。
二、按犯罪事實應依證據定之，無證據不能推定其犯罪事實，又不能證明被告犯罪，
    應諭知無罪之判決，刑事訴訟法第一百五十四條、第三百零一條第一項分別訂有
    明文。次按事實之認定，應憑證據，如未能發現相當之證據，或證據不足以證明
    ，自不能以推測或擬制之方法，而為裁判之基礎（最高法院四十年臺上字第八六
    號判例參照）。再告訴人（自訴人亦同）本以使被告受形式訴追為目的，故其陳
    述是否與事實相符，自應調查其他證據，以資審認，苟其所為攻擊之詞，尚有瑕
    疵，則此瑕疵未予究明之前，即不能採為斷罪之基礎（最高法院六十九年臺上字
    第一五三一號判例參照）。末按認定犯罪之事實，所憑之證據，其為訴訟上之證
    明，需於通常一般之人均不至有所懷疑，而得確信為其真實之程度者，始得據為
    有罪之認定。倘其證明未達到此一程度，而有合理之懷疑存在，無從使事實審法
    院得為有罪之確信時，即應由法院諭知被告無罪之判決（最高法院七十六年臺上
    字第四九八六號判例參照）。
三、按刑法第三百三十九條第一項之詐欺罪，需行為人施用詐術，致他人陷於錯誤而
    為財物之交付始可，如行為人並未施用詐術，或其所用方法不能認其係詐術，亦
    不致使人陷於錯誤，均與該條之構成要件有間（最高法院四十六年度台上字第二
    六○號判例參照）。至於民事之債權債務之當事人間，若有未依債務本旨履行給
    付之情形，在一般社會經驗而言，原因非一，其因不可歸責之事由無法給付，或
    因合法得對抗他造主張抗辯而拒絕給付，甚至債之關係成立後，始行惡意遲延給
    付，非必出於自始無意給付之詐欺犯罪一端，又刑事被告依法不負自證無罪之義
    務，故在別無積極證據之情況下，自難違反刑事訴訟法第一百五十四條之規定以
    被告單純債務不履行之狀態，推定被告自始即有不法所有之意圖而連續施用詐術
    。
四、訊據被告甲○○坦承經營「精華電腦社」，有積欠亞銳士公司及台碩公司上述貨
    款，惟矢口否認有何詐欺犯行，辯稱：伊本身是學電腦，伊公司是八十七年十一
    月開設的，與亞銳士公司及台碩公司的來往交易很多；九二一地震之後，伊公司
    的生意就開始變差；公司每天的營業額不多，但公司的支出很大，所以才會跳票
    ；店到現在仍在經營，伊願分期償還，有些廠商有來店拿貨；另有些債權人有請
    債務公司催討，公司怕有人鬧事才更換負責人，伊並未避不見面等語。本件自訴
    人認被告有上述之詐欺罪嫌，無非以被告所經營之「精華電腦社」向自訴人購買
    電腦周邊設備商品未支付貨款為主要依據。惟查：
  (一)被告所經營之「精華電腦社」自八十七年十二月起至八十九年一月十四日止，每
    月均有向案外人亞銳士公司購買電腦周邊設備商品，且均往來正常，嗣被告於八
    十九年一月二十六日以後無法支付貨款，可證被告經營「精華電腦社」，自八十
    七年十二月至八十九年一月十四日止，確有正常營業。
  (二)被告與自訴人之交易，雖第五筆起即未能支付貨款，然衡之社會常情，企業經營
    週轉不靈，均為漸近，除非發現有大量進貨且將所進商品轉賣又不支付貨款，並
    宣告倒閉，否則不能以詐欺罪相繩，茲被告與自訴人自八十八年十一月二十四日
    起至八十九年三月七日止，數筆交易未能支付之金額為十五萬五千四百四十三元
    ，就二者交易之金額觀之，數額不大；再查被告於原審審理時已當庭給付自訴人
    公司貨款及退還先前所進之電腦主機板一片，依此，被告未能交付貨款，應係所
    經營之「精華電腦社」營業衰退導致週轉不靈所致，尚無積極證據證明被告有詐
    欺犯意；被告上開所辯，尚非虛妄，堪以採信。
  (三)又自訴人於本院調查時主張，被告於經營「精華電腦社」倒閉後，隨即成立「虹
    蜻蜓有限公司」，雖掛名的負責人為曹朝成先生，但公司主要業務仍由被告負責
    執行，此乃被告為防止民事求償所為之脫產行為，更顯見被告詐欺之犯意等情，
    並提出由網路上查詢「虹蜻蜓有限公司」之資料顯示曹朝成為公司負責人，另提
    出虹蜻蜓公司八十五年成立時之公司變更登記事項卡，其負責人為林宗寬而吉田
    鶴公司之負責人為丙○○。惟查，被告堅決否認為虹蜻蜓公司之負責人，堅稱只
    係到吉田鶴公司幫忙，並非虹蜻蜓公司等情，而本院向經濟部中部辦公室查詢之
    結果，虹蜻蜓公司之負責人為蔡龍寶，與自訴人所提出之資料已有不同，且被告
    於虹蜻蜓公司亦無任何股份，自不能以虹蜻蜓公司與被告之「精華電腦社」之地
    址相同，即認虹蜻蜓公司為被告所經營，亦不能以吉田鶴公司之發票地址與被告
    之「精華電腦社」地址相同，遽認被告與吉田鶴公司之經營層有關，是上開事證
    仍不足以證明被告涉有詐欺犯行。
  (四)綜上所述，自訴人縱有部分貨款不獲清償，亦係民事之債務糾葛，應循民事途徑
    解決，被告上開行為尚核與詐欺之構成要件有間；此外復查無其他積極證據足認
    被告有前開被訴之犯行；不能證明被告被訴之犯行，從而原審依首開說明，為被
    告無罪之諭知，核無不合，自訴人仍以前情，上訴指摘原判決不當為無理由，應
    駁回其上訴。
五、被告經合法傳喚無正當理由不到庭，爰不待其陳述，逕行判決。
據上論斷，應依刑事訴訟法第三百七十一條、第三百六十八條，判決如主文。
中      華      民      國    九十      年      一      月     十五     日
                              臺灣高等法院刑事第十三庭
                                  審判長法  官  常  尚  信
                                        法  官  盧  彥  如
                                        法  官  周  占  春
右正本證明與原本無異。
不得上訴。
                                        書記官  蕭  麗  珍
中    華    民    國     九十   年       一       月       十六      日


司法院資訊處製作；財團法人民間司法改革基金會備份。
